【裁判字號】    90,台上,5153
【裁判日期】    900816
【裁判案由】    違反懲治盜匪條例
【裁判全文】
最高法院刑事判決                                九十年度台上字第五一五三號
    上  訴  人  甲○○
右上訴人因違反懲治盜匪條例案件，不服台灣高等法院中華民國九十年四月二十六日
第二審判決（九十年度上重訴字第一一號，起訴案號：台灣板橋地方法院檢察署八十
九年度偵字第五二八七、五四○一號），提起上訴，本院判決如左：
    主  文
上訴駁回。
    理  由
按刑事訴訟法第三百七十七條規定：上訴於第三審法院，非以判決違背法令為理由，
不得為之。是提起第三審上訴，應以原判決違背法令為理由，係屬法定要件。且必須
依據卷內資料為具體之指摘，並足據以辨認原判決已具備違背法令之形式，始屬相當
。本件上訴人甲○○上訴意旨略稱：懲治盜匪條例於民國三十三年四月八日經國民政
府公布，其中第十條明定：「本條例施行期間定為一年，必要時得以命令延長之」，
嗣政府於該施行期間屆滿後之三十四年四月二十六日始下令自同年四月八日起延長一
年，按法律於施行期滿失效，事後延長施行期間，不能溯及既往，其後多次循此模式
加以延長，但其為已失效之法律殆無疑義，縱四十六年立法院民刑商法委員會審查認
為：該條例第十條所定施行期間為一年，原期迅收遏止盜風之效，但實際上本條例每
年一度以命令延長，已達十餘年，顯然已失該條規定之本意，莫如一併刪除，俟將來
治安情況改善，本條例確無施行之必要，再予廢除，較為得體，而經決議：「懲治盜
匪條例第八條及第十條刪除，第九條改為第八條，第十一條改為第九條」，經立法院
三讀通過，於四十六年六月五日公布，亦無法使之復活，原判決依失效之法律為論罪
之依據，顯非適法云云。查原判決認定上訴人與尤裕誠（業經原審判刑確定）二人基
於概括犯意聯絡，共同意圖為自己不法之所有，騎乘機車四處尋找犯案對象，迨尋獲
目標時，即以分持屬上訴人所有之西瓜刀架住被害人頸項之強暴、脅迫致令人不能抗
拒之方式，為後述之強盜犯行：(一)尤裕誠與上訴人基於強盜取財之概括犯意聯絡，共
同意圖為自己不法所有，於八十九年一月十五日二時三十分許（起訴書誤載為下午二
十時十分許），騎機車至台北縣土城市○○路一○○巷內，由上訴人下車攔住簡同林
，再由尤裕誠手持西瓜刀乙支趨前為脅迫行為，簡同林見狀迅即轉回其檳榔攤，持攤
內之空酒瓶丟擲尤裕誠、上訴人，二人見狀，即騎乘機車逃逸而未能得逞。(二)兩人復
於八十九年二月十一日三時二十分許，在台北縣中和市四號公園內紀念碑旁之涼亭，
基於前開強盜取財概括犯意聯絡，各持西瓜刀乙支分別抵住張宏瑀及其女友Ａ１（姓
名、年籍資料詳卷，已滿十八歲）之頸部，脅迫稱：「交出身上的錢，否則讓你們死
得很難看」，致使張宏瑀與Ａ１女子不能抗拒，分別將身上僅有之新台幣（下同）二
百元及四百元交付。(三)上訴人等人又於八十九年二月二十八日二時許，在台北縣中和
市○○路三九四巷十二弄口，分別持西瓜刀各乙支自前後架住獨行之徐振強頸部，因
徐振強有所掙扎，造成徐振強耳部及頸部撕裂傷（無傷害之故意，係強盜強暴行為之
附隨結果），共同以此強暴方式，命徐振強交出身上財物，徐振強嗣趁尤裕誠搜身之
際，趁機逃跑，留下其所有之外套及口袋內之汽車鑰匙乙把。上訴人等認所得財物並
無價值，乃將外套及汽車鑰匙丟棄。(四)上訴人兩人再於八十九年二月二十八日二時三
十分許，在台北縣中和市○○街二五四號前，見林雪玉與吳信宏欲返回上址六樓住處
，又承前強盜取財概括犯意聯絡，由上訴人持西瓜刀乙支架住林雪玉，尤裕誠持西瓜
刀乙支架住吳信宏，共同施以脅迫致使林雪玉、吳信宏二人不能抗拒，各將身上所有
之一百多元、二千元及林雪玉所有電話號碼0000000000之行動電話乙支交
付。(五)上訴人等另於八十九年二月二十八日三時三十分許，見許進福與其女友Ａ２（
姓名、年籍資料均詳卷），在台北縣中和市○○路一二八巷二五弄六號前爭吵，即由
尤裕誠持西瓜刀乙支架住許進福頸部，共同以強暴方式，致使許進福與Ａ２不能抗拒
，由尤裕誠強取Ａ２之皮包（在拉扯間，並造成許進福頸部被割傷）及許進福置於Ｌ
４－１２２２號自用小客車內之手提袋，而取去手提袋及皮包內之現金二千四百元及
都彭打火機乙只後，將該皮包與手提袋棄置於橋下。(六)八十九年三月九日二時許，上
訴人自台北縣板橋市○○路○段七十巷一號六樓家中攜帶前開可為凶器之西瓜刀二把
，前往中和市○○路與因飲酒略有醉意之尤裕誠（惟未至精神耗弱或心神喪失之狀態
）會合，沿路尋找目標，於當日二時三十七分許，在台北縣中和市○○路二二六巷二
十二弄二之三號前，見卓聖堂將其所有之車號ＭＥＬ－四八一號重型機車停妥，正欲
上樓，乃各持西瓜刀乙支架住卓聖堂頸部，命其交出身上財物，致使卓聖堂不能抗拒
，而交出行動電話乙支（型號為ＮＯＫＩＡ六一五○，未含識別卡）、現金七百元（
起訴書誤載為三千一百五十元）及機車鑰匙，尤裕誠則持該機車鑰匙發動卓聖堂之Ｍ
ＥＬ－四八一號機車，共同騎乘揚長而去。(七)八十九年三月九日二時四十分許，兩人
又在台北縣中和市○○路四二二號前，各持西瓜刀乙支架住許樹生頸部，以強暴方式
強取許樹生所有行動電話乙支（型號為ＮＯＫＩＡ五一三○）、現金三千一百五十元
（起訴書誤載為七百元），並致許樹生頸部處受有表淺性割傷。(八)上訴人等二人於八
十九年三月九日三時三十分許，在台北縣土城市○○街三十號便利商店前，見莊依玲
、林明慧及何意緣三名女子在街上行走，又以同一手法，命該三名女子交出身上財物
，並脅迫稱若不從將予以殺害云云，而致莊依玲左眉上方受有表淺性割傷，因渠等未
攜帶財物，而未能得逞。嗣因林明慧不斷呼叫，尤裕誠及上訴人恐強盜犯行被發覺，
乃另共同基於妨害自由之犯意聯絡，強行以機車將何意緣載走，至台北縣板橋市○○
路及中央路口始將其釋放（尤裕誠、上訴人此共同妨害何意緣行動自由犯行未據起訴
，由原審依職權告發移請檢察官另行依法處理）。(九)八十九年三月九日三時四十分許
，在台北縣土城市○○街（起訴書誤載為潢興）三十四號前，見彭建翔獨行，二人又
分持西瓜刀各乙支趨前施以脅迫，彭建翔見狀即丟置其所有之車號ＧＧＯ－二八九（
原判決誤書為「ＣＧＯ－二八九」）號機車，逃往公寓樓梯間，上訴人等二人即將彭
建翔所有之上開機車據為己有，嗣因油料耗盡，乃將其棄置於台北縣土城市○○路○
段中正國中側門（機車經警方尋回發交彭建翔領回）。(十)八十九年三月九日四時零五
分許，又在台北縣土城市○○路○段、順風路口，由上訴人等另基於共同傷害之犯意
，趨前以拳頭及西瓜刀乙支攻擊錢國興，使錢國興右手虎口受有撕裂傷，尤裕誠自後
以西瓜刀乙支架住錢國興頸部，共同以此強暴方式強盜錢國興所有之皮夾，抽出現金
二千九百元後將皮夾及身分證棄置現場逃逸。(十一)八十九年三月九日四時二十分許，又
在台北縣土城市○○路與中正路口，各以西瓜刀乙支架住許富城頸部，共同實施強暴
手段強盜許富城財物，惟因許富城身無財物致未得逞，然許富城因此右前額部受有撕
裂傷。嗣經許富城報警，經警於八十九年三月九日四時五十分許，在台北縣土城市○
○路七十四巷底逮捕上訴人，並扣得前開強盜所得之行動電話二支、現金六千七百五
十元、機車乙台（已分別由警發交被害人領回）及其二人持以供犯罪所用之西瓜刀二
把。尤裕誠於八十九年三月十日上午十一時三十分許得知上訴人已被警捕獲，乃主動
投案等情，係依憑上訴人之自白，核與共同被告尤裕誠之供承情節相符，復據被害人
簡同林、張宏瑀、Ａ１、徐振強、林雪玉、Ａ２、許進福、卓聖堂、許樹生、莊依玲
、彭建翔、錢國興、許富城指訴甚詳，並有元復醫院、亞東醫院之診斷書四紙、照片
六幀、贓物認領保管單四紙等證據，資以認定上訴人有強盜、傷害之事實，因而撤銷
第一審科刑之判決（無期徒刑），改判依牽連犯論處上訴人共同連續意圖為自己不法
所有，以強暴、脅迫致使不能抗拒而取他人之物罪刑，已明其所憑之證據及認定之
理由，從形式上觀察，並無違背法令之情形存在。次按懲治盜匪條例於四十六年修正
時，其立法意旨，係認為該條例有長期施行之必要，爰刪除第十條關於施行期間為一
年之規定，將限時法修正為常態之特別法，另將第十一條修正為第九條，規定本條例
自公布日施行，此所謂「本條例」係指四十六年六月五日公布之常態特別法而言，非
指三十三年四月八日公布之限時法。修正後之常態特別法條文既自四十六年六月五日
施行，即與修正前之限時法條文完全區隔，雖名為「修正」，實等同於「制定」，從
而修正前之條文是否經合法延長施行期間，並不影響四十六年六月五日公布之本條例
。上訴意旨未依卷內訴訟資料具體指摘原判決不適用何種法則或如何適用不當，徒就
原判決已說明之事項重為懲治盜匪條例已失效之指摘，核與法律規定得為第三審上訴
理由之違法情形不相適合，其上訴為違背法律上之程式，應予駁回。
據上論結，應依刑事訴訟法第三百九十五條前段，判決如主文。
中      華      民      國     九十     年      八      月     十六     日
                              最高法院刑事第九庭
                                  審判長法官  莊  登  照
                                        法官  洪  明  輝
                                        法官  黃  一  鑫
                                        法官  魏  新  和
                                        法官  林  秀  夫
      右正本證明與原本無異
                                              書  記  官
中      華      民      國     九十     年      八      月     二十二   日


司法院資訊處製作；財團法人民間司法改革基金會備份。
